臺灣屏東地方法院民事判決　　　　　 93年度保險小上字第1號
上　訴　人　新光人壽保險股份有限公司
法定代理人　丙○○
訴訟代理人　乙○○
上　訴　人　遠雄人壽保險事業股份有限公司
法定代理人　戊○○
訴訟代理人　丁○○
被 上 訴人　甲○○
上列當事人間請求給付保險金事件，上訴人對於中華民國93年9
月23日本院屏東簡易庭93年度屏保險小字第1 號第一審判決提起
上訴，本院於94年7月27日言詞辯論終結，判決如下：
    主      文
原判決廢棄。
被上訴人在第一審之訴駁回。
第一、二審訴訟費用新台幣貳仟伍佰元由被上訴人負擔。
    事實及理由
一、被上訴人於原審主張：伊妻潘柳香以伊為被保險人，於民國
    87年12月21日向上訴人新光人壽保險股份有限公司（以下簡
    稱新光壽險公司）投保新防癌終身壽險，保險期間終身，癌
    症的責任開始日為保險單始期日起第31日，依保險單批註條
    款第2 條，伊於契約有效期間內，自前述癌症的責任開始日
    起，初次診斷確定罹患癌症後，依醫師囑咐以門診醫療方式
    ，於具有診斷及治療癌症設備，且依醫療法領有開業執照並
    設有病房收治病人之公、私立醫院接受癌症治療者，上訴人
    新光壽險公司每次應給付伊保險金額新台幣（下同）100 萬
    元之2.4/1000即2,400 元之癌症門診醫療保險金。另伊自為
    被保險人，於87年11月10日向上訴人遠雄人壽保險事業股份
    有限公司（被上訴人誤為遠雄人壽保險股份有限公司，原名
    中興人壽保險股份有限公司，以下簡稱遠雄壽險公司）投保
    終身壽險附加癌症終身保險，保障期終身，保額為2 單位，
    依保險單第16條，伊於保險責任開始後之有效期間內，經診
    斷確定罹患癌症，並於有效期間內未住院而在醫院接受以癌
    症為直接原因或癌症引發之併發症而必要之門診治療者，上
    訴人遠雄壽險公司每日應給付伊3,000 元（每一保險單位1,
    500 元×2）之 癌症門診醫療保險金。嗣伊於88年3 月25日
    發現罹患口腔癌，先後在高雄榮民總醫院及長庚紀念醫院高
    雄分院住院接受手術治療，出院後並定期至醫院接受門診治
    療，迄91年11月25日止，上訴人新光壽險公司、遠雄壽險公
    司均依約給付伊各項保險金及癌症門診醫療保險金，惟伊於
    92年4 月23日，向上訴人新光壽險公司申領91年11月26日至
    92年4 月18日共12次之癌症門診醫療保險金28,800元，於92
    年8 月13日，向上訴人遠雄壽險公司申領91年11月26日至92
    年8 月6 日共22次之癌症門診醫療保險金66,000元，均遭拒
    絕，則伊自得依前開保險契約之約定，請求上訴人新光壽險
    公司、遠雄壽險公司各給付伊28,800元及66,000元，並均附
    加按週年利率百分之10計算之利息等情，求為命上訴人新光
    壽險公司、遠雄壽險公司各給付伊28,800元及66,000元，暨
    各自92年4 月23日、92年8 月13日起至清償日止，按週年利
    率百分之10計算之利息之判決。原審判決被上訴人勝訴，上
    訴人新光壽險公司、遠雄壽險公司分別提起上訴，被上訴人
    於本院聲明：上訴駁回。
二、上訴人則以：(一)被上訴人自罹患口腔癌以來，向上訴人新光
    壽險公司申領之其它各項保險金不計，單自88年7 月14日起
    至92年2 月18日止，其即已向上訴人新光壽險公司申領癌症
    門診醫療保險金881,600 元，平均每隔3.9 日即至醫院求診
    1 次。此次被上訴人以其自91年11月26日起迄92年4 月18日
    止，至屏東基督教醫院就診共12次，向上訴人新光壽險公司
    申領癌症門診醫療保險金28,800元，惟其所領取之藥物皆為
    抗組織胺、葉酸、維他命C 及維他命B2等，僅係治療發炎及
    補充維他命之用，且白斑病變僅為口腔癌前期病變，並非癌
    症本身，被上訴人領取之藥物有利於白斑病變消失或得以控
    制，亦非治療癌症本身，是此期間上訴人至屏東基督教醫院
    就診，尚難謂係必要之癌症門診治療，被上訴人據以向上訴
    人新光壽險公司申領癌症門診醫療保險金，自有未合。(二)被
    上訴人自88年3 月25日經診斷罹患口腔癌後，上訴人遠雄壽
    險公司已給付其各項保險金共2,052,848 元，茲被上訴人以
    其自91年11月26日起至92年8 月6 日止，至屏東基督教醫院
    就診共22次，向上訴人遠雄壽險公司申領癌症門診醫療保險
    金66,000元，惟稽之被上訴人所領取之藥物均為維他命或止
    癢劑，且白斑病變僅係口腔癌癌前病變原因之一，並非口腔
    癌本身，又多係因嚼食檳榔或抽菸等不當習性所引起，亦非
    口腔癌所引起之併發症，該段期間被上訴人至屏東基督教醫
    院就診，充其量僅為口腔癌之預防，尚難謂係接受以癌症為
    直接原因或癌症所引發併發症之必要門診治療，被上訴人向
    上訴人遠雄壽險公司申領癌症門診醫療保險金，亦有未合等
    語，資為抗辯，並聲明：(一)上訴人新光壽險公司部分：1.原
    判決不利於上訴人新光壽險公司部分廢棄。2.上開廢棄部分
    ，被上訴人在第一審之訴駁回。(二)上訴人遠雄壽險公司部分
    ：1.原判決不利於上訴人遠雄壽險公司部分廢棄。2.上開廢
    棄部分，被上訴人在第一審之訴駁回。
三、經查：被上訴人之妻潘柳香以被上訴人為被保險人，於87年
    12月21日向上訴人新光壽險公司投保新防癌終身壽險，依保
    險單批註條款第2 條之約定，在契約有效期間內，自所定癌
    症的責任開始日起，被上訴人罹患癌症而接受必要之門診治
    療者，上訴人新光壽險公司每次應給付被上訴人2,400 元。
    又被上訴人自為被保險人，於87年11月10日向上訴人遠雄壽
    險公司（即原中興人壽保險股份有限公司）投保終身壽險附
    加癌症終身保險，依保險單第16條之約定，於保險責任開始
    後之契約有效期間內，倘被上訴人經診斷確定罹患癌症，未
    住院而在醫院接受以癌症為直接原因或癌症引發之併發症而
    必要之門診治療者，上訴人遠雄壽公司每日應給付被上訴人
    3,000 元癌症門診醫療保險金。嗣於88年3 月25日，在契約
    有效期間內及癌症保險責任開始日之後，被上訴人經診斷確
    定罹患口腔癌，先後在高雄榮民總醫院及長庚紀念醫院高雄
    分院住院並接受手術治療，其後並多次至不同之醫院門診，
    其中自91年11月26日起至92年4 月18日止，在屏東基督教醫
    院門診共12次，自91年11月26日起算至92年8 月6 日止，則
    在屏東基督教醫院門診共22次，惟被上訴人向上訴人申領前
    12次癌症門診醫療保險金共28,800元，並向上訴人遠雄壽險
    公司申領22次癌症門診醫療保險金共66,000元，上訴人新光
    壽險公司、遠雄壽險公司均拒絕理賠各事實，為兩造所不爭
    執，並有新光新防癌終身保險個人保險單、中興人壽人壽
    保險單、診斷證明書、理賠申請書、上訴人新光壽險公司屏
    東分處退補辦事項通知單、上訴人遠雄壽險公司契約部函、
    上訴人遠雄公司理賠案件不全退件給付說明連繫單、屏東基
    督教醫院病歷及理賠記錄查詢等件在卷可稽，堪信為實在。
四、本件兩造之爭點為：1.原判決是否有違背法令之處？2.依前
    述保險契約關於給付癌症門診醫療保險金之約定，上訴人新
    光壽險公司、遠雄壽險公司對於本件被上訴人前往屏東基督
    教醫院門診是否負有給付保險金之義務？茲論述如下：
  (一)按解釋契約固屬事實審法院之職權，惟其解釋如違背法令或
    有悖於論理法則或經驗法則，自非不得以其解釋為不當，援
    為上訴法律審之理由（參照最高法院83年台上字第2118號判
    例意旨）。法院認定事實所得心證之理由，應記明於判決，
    為民事訴訟法第222 條第4 項所明定，故法院依自由心證判
    斷事實之真偽時，所斟酌辯論意旨及調查證據之結果，就兩
    造所爭事實之認定、與應證事實之關聯及取捨之依據如何，
    均應記明於判決。且取捨證據、認定事實，不得違背論理法
    則、經驗法則及證據法則，否則，即屬違法（最高法院79年
    度第1 次民事庭會議決議參照）。又保險契約之解釋，應探
    求契約當事人之真意，不得拘泥於所用之文字; 如有疑義時
    ，以作有利於被保險人之解釋為原則，保險法第54條第2 項
    固定有明文。但契約文字業已表示當事人真意，無須別事探
    求者，即不得反捨文字而更為曲解（最高法院17年上字第11
    18號判例參照）。又保險契約為有償契約及雙務契約，要保
    人必須給付保險費，保險人於保險事故發生時，有給付保險
    金之義務，二者具有對價關係，而保險人根據保險事故（即
    危險）發生之機率，以大數法則算定保險費，保險事故發生
    之機率越高，保險費亦較高; 換言之，保險人就契約所約定
    承保之事故，評估風險計算保險費，若非承保之保險事故，
    風險未列入評估，保險費率未計算在內，保險人自無給付保
    險金之義務。
  (二)本件上訴人新光壽險公司新防癌終身壽險批註條款第2 條載
    明：「被保險人在本契約有效期間內，且在癌症責任開始日
    起，初次經癌的診斷確定罹患癌症後，並依醫師之囑咐以門
    診醫療方式於有診斷及治療癌症設備，且依照醫療法領有開
    業執照並設有病房收治病人之公、私立醫院接受癌症治療者
    ，本公司依其實際治療次數，每次按下表給付『癌症門診醫
    療保險金』‧‧‧‧此項癌症門診醫療保險金給付之醫療項
    目限於接受注射性化學治療、放射線治療及其他必要之癌症
    門診治療處理。」上訴人遠雄壽險公司（中興人壽）人壽保
    險單第16條則載明：「被保險人於本契約保險責任開始後的
    有效期間內，經診斷確定罹患癌症，並於有效期間內未住院
    而在醫院接受以癌症為直接原因或癌症引發的併發症而必要
    的門診治療，本公司按每一保險單位每日壹仟伍佰元給付『
    癌症門診醫療保險金』」。且各與「癌症手術治療保險金」
    或「「癌症外科手術醫療保險金的給付」、「出院後放射線
    醫療保險金的給付」、「癌症骨髓移植醫療保險金的給付」
    併列。可見所謂必要之門診治療，應與手術治療、注射性化
    學治療、放射線治療或骨髓移植治療相當，始克謂之。若係
    回診追蹤或非治療癌症或其引發之併發症，自非此之所謂必
    要之門診治療。
  (三)查白斑乃在頰類黏膜和舌上有增厚、堅硬與白色斑片，若發
    現一側頰黏膜或舌上有白色或灰色斑達數週以上，經治療後
    ，白斑仍持續不變，大約3%這種白斑屬於口腔癌的早期徵象
    之事實，有上訴人提出之MAYO家庭健康百科之記載可憑，並
    為被上訴人所不爭執。又被上訴人患有口腔癌併頸部淋巴轉
    移，經手術治療後，89年11月20日口腔內局部復發，再進行
    第二次手術，由於腫瘤侵犯至較深層之顏面血管區域及頰部
    區域，故以經口方式做深部腫瘤切除。被上訴人術後經依照
    醫囑多次門診追蹤檢查及治療，因無證據顯示有復發或惡化
    現象，故無須接受其他治療，僅須規則回診追蹤。有長庚紀
    念醫院高雄分院93年5 月31日（93）長庚院高字第343439號
    函附於原審卷第191 頁可稽。且屏東基督教醫院函復原審亦
    謂：該醫院開立予被上訴人之藥方均為強化口腔黏膜對抗潰
    瘍之能力，利於白斑病變能消失或至少得以控制。被上訴人
    歷次門診確實為追蹤口腔頰膜是否會再次復發所必須等語，
    有該醫院93年2 月10日（93）屏基醫醫字第9302029 號函附
    於原審卷第118 頁可考。被上訴人復自承：「每次藥服用完
    我就主動再去看診、拿藥」、「我去看診都是拿一星期的藥
    ，醫生是沒有再告訴下次看診的時間」云云（見原審卷第14
    8 、237 頁）。可見，被上訴人在長庚紀念醫院高雄分院接
    受口腔癌手術治療後，僅須回診追蹤，惟其在回診追蹤之外
    ，又不斷主動至屏東基督教醫院門診，由醫師開立強化口腔
    黏膜對抗潰瘍能力之藥方，以利消除或控制白斑病變，尚非
    治療口腔癌或其併發症。
  (四)按保險人對於要保人或被保險人，為避免或減輕損害之必要
    行為所生之費用，負償還之責。其償還數額與賠償金額，合
    計雖超過保險金額，仍應償還。保險法第33條第1 項固定有
    明文。惟該條項乃關於減免損失費用之償還責任之規定，並
    非請求給付保險金之依據，且該項規定雖列於總則，又無人
    身保險應予除外之規定，但該條項係針對財產保險所為規定
    ，於人身保險並無適用之餘地（參見林群弼著保險法論第35
    2 頁）。準此，自不能以被上訴人至屏東基督教醫院門診乃
    為避免或減輕發生口腔癌之損害，而謂被上訴人得向上訴人
    請求給付保險金。又被上訴人向國泰人壽保險股份有限公司
    投保美滿人生202 終身壽險，關於癌症門診醫療保險金之約
    定與本件相類，且國泰人壽保險股份有限公司就前述被上訴
    人至屏東基督教醫院門診部分，均給付癌症門診醫療保險金
    予被上訴人，惟該公司所為對於本件上訴人並無拘束力，亦
    不能執彼非此，自難以此即謂本件上訴人有給付被上訴人癌
    症門診醫療保險金之義務。
  (五)依上，本件上訴人新光壽險公司、遠雄壽險公司就被上訴人
    前往屏東基督教醫院門診並無給付癌症門診醫療保險金之義
    務。原判決依前開證據，而謂手術後之門診追蹤檢查乃整體
    癌症治療過程中重要之一環，並為治療癌症所必要之門診治
    療，強將追蹤檢查與治療混為一談，其認定事實，容與論理
    法則、經驗法則及證據法則有違。又謂本件被上訴人至屏東
    基督教醫院門診為以癌症為直接原因所為之必要門診治療，
    而將治療白斑病變解為治療癌症，以致將非上訴人所承保之
    保險事故列入承保範圍內，令上訴人負給付保險金之義務，
    其解釋契約亦難謂於法無違。
五、綜上所述，本件被上訴人依其妻潘柳香及其本人與上訴人所
    訂保險契約，請求上訴人新光壽險公司、遠雄壽險公司各給
    付28,800元及66,000元，暨各自92年4 月23日、92年8 月13
    日起至清償日止，按週年利率百分之10計算之利息，非有理
    由，應予駁回。原審為被上訴人勝訴之判決，並依職權為假
    執行之宣告，容有未洽。上訴意旨指摘原判決不當，求予廢
    棄改判，為有理由，爰由本院予以廢棄改判如主文第2 項所
    示。
六、據上論結，本件上訴為有理由，依民事訴訟法第436 條之32
    第1 項、第2 項、第436 條之19第1 項、第450 條、第78條
    ，判決如主文。
中　　華　　民　　國　　94　　年　　8 　　月　　10　　日
                  民事第二庭    審判長法　官　阮世賢
                                      法　官　楊中琪
                                      法　官　春生
以上正本證明與原本無異。
本判決不得上訴。
中　　華　　民　　國　　94　　年　　8 　　月　　10　　日
                                      書記官  洪榮華
